【裁判字號】    97,台非,425
【裁判日期】    970924
【裁判案由】    傷害
【裁判全文】
最高法院刑事判決              九十七年度台非字第四二五號
上  訴  人  最高法院檢察署檢察總長
被      告  甲○○
上列上訴人因被告傷害案件，對於台灣高等法院台南分院中華民
國九十七年四月三十日第二審確定判決（九十七年度上易字第一
六三號，起訴案號：台灣台南地方法院檢察署九十六年度偵字第
一五八五九號），認為違背法令，提起非常上訴，本院判決如下
：
    主  文
上訴駁回。
    理  由
非常上訴理由稱：「一、按判決不適用法則或適用法則不當者，
為違背法令，刑事訴訟法第三百七十八條定有明文；又依法應於
審判期日調查之證據，未予調查，或判決所載理由矛盾，致適用
法令違誤，而顯然於判決有影響者，其判決當然為違背法令，刑
事訴訟法第三百七十九條第十款、第十四款分別定有明文。二、
本件原判決認定被告甲○○於九十六年五月十六日上午十一時許
，搭乘蔡進興所駕駛五０二－EP號營業小客車，至台灣台南地方
法院檢察署與台灣台南地方法院間通道，準備下車時，碰巧為告
訴人袁千惠看見，要上前找被告理論債務問題，被告見狀立即關
上車門上鎖，袁女亦上前拍打小客車右前車窗，並以右手抓住該
車右後視鏡，阻攔被告乘車離開。詎被告與蔡進興二人，均預見
在告訴人抓住該車右後視鏡情形下，倘貿然發動該車前進，極有
可能使告訴人被行進中之小客車拖行而受傷，竟基於不惜使告訴
人受傷之犯意，於被告要求將車駛離現場時，蔡進興立即發動營
業小客車前進，告訴人抓住該車右後視鏡之右手因此鬆脫滑落，
為避免被撞乃改以左手抓住該車車頂橫桿，身體並趴在前車門上
，因此遭計程車拖行而受有左小手指鈍傷、左臀鈍傷、右小趾挫
傷等傷害，由於多名民眾呼喊，並要求蔡進興停車，蔡進興始將
車停於台灣台南地方法院檢察署側門前，案經檢察官起訴，經台
灣台南地方法院審理後，判處被告與蔡進興成立共同傷害身體罪
，並處被告有期徒刑四月，如易科罰金以新台幣一千元折算一日
，被告不服上訴，由台灣高等法院台南分院以九十七年度上易字
第一六三號判決駁回上訴而告確定。三、原判決認定被告有容任
告訴人受傷之不確定故意，係以共同被告蔡進興及告訴人袁千惠
之證詞，惟依本案卷內之第一審審判筆錄記載，被告甲○○供稱
：『我遠遠看到袁千惠在那邊，我不想跟袁千惠吵架，就叫司機
把車開走，我沒有想到袁千惠會跑來抓車子，我沒有要讓袁千惠
受傷的故意』等語（見台南地院卷第五十二頁），又供稱：『車
子行進中，車窗是關起來的，外面講話裏面聽不到，我沒有說要
告訴人死，車子在行進中，告訴人過來抓車子一定會受傷，我叫
司機往前開的時候，告訴人還沒有來抓住車子』等語（見同卷第
四十五頁），復又供稱：『我車子如果真的有停下來，她會在車
頭擋著，不會在該車旁邊』（見同卷第四十九頁）；另於第二審
即原審審理中，辯護人蔡律師問：『袁千惠靠近之後，甲○○是
否叫你繼續走？』證人蔡進興答：『袁千惠還沒靠近的時候甲○
○就叫我繼續開走，所以甲○○就沒有再講了』，『甲○○叫你
繼續走，是在袁女靠近之前或之後？』證人蔡進興回答：『應該
是之前，大約差兩三秒鐘，就是講完，我車子切出去，她人就同
時到了，甲○○先講之後，我的車子切出去，沒有想到袁千惠會
來拉我的後視鏡，之後又怎樣也沒有想到她會去拉車頂的支架，
之後聽到她唉一聲，我就馬上煞車了』（見台南高分院卷第五十
二、五十三頁）；另檢察官詰問證人蔡進興時問：『甲○○叫你
繼續開的時候，你的車速多少？』證人蔡進興答：『應該不會太
快，我沒有注意，應該是二十幾，因為他叫我停車，我還沒有完
全停住的時候，他又突然叫我開走。』檢察官問：『他教你停車
的時候，你的車速多少？』證人蔡進興答：『約五至十中間，就
是還沒有完全停的時候，他又突然叫我趕快開走。』檢察官問：
『甲○○叫你走的時候，是否袁千惠已經去打右前車窗？』證人
蔡進興答：『還沒有』等語（見同卷第五十四頁）；以上供述與
被告在偵查中所作之供詞：『我沒有下車，因為我看到袁千惠站
在我車子的旁邊，以前我不時會與袁千惠發生爭吵，為了避免雙
方再發生爭吵，所以我才叫計程車趕快開走』（見偵查卷第十四
頁），及於第一審審判中經法官訊問被告有何辯解時，供稱：『
我遠遠看到袁千惠在那一邊，不想跟袁千惠吵架，就叫司機把車
開走，我沒有想到袁千惠跑來抓車子，我沒有要讓袁千惠受傷的
故意』等語（見台南地院卷五十二頁）；再與證人蔡進興在偵查
中之供述：『當時我剛好把車子停下來，這名乘客連車門都還沒
有開，就突然很急促地對我說繼續走，快一點，我就慢慢的開動
車子準備往前行進，但緊接著才看到一名婦人在我車子的右車邊
，拉住我車子的右後視鏡，後視鏡因此折合起來，此時我也一時
反應不過來，車子繼續向前行進約有五公尺後，聽到這名婦女大
叫一聲，我就停下車來，這名婦女隔著窗子叫我讓這名乘客下車
，我也有請乘客下車，但他堅持不要下車，我也沒辦法』等語（
見偵查卷第十八頁），以上證據資料相互參證以觀，被告是於告
訴人袁千惠尚未靠近計程車時，即看見袁千惠，為避免與袁千惠
爭執，而要計程車司機蔡進興將車開走，蔡進興即發動車子切出
去準備駛離，袁千惠也同時看見被告，故快步上前理論，進而發
生袁女抓住計程車右後視鏡遭拖行之情事，被告既於袁女尚未接
觸到計程車時，即叫司機開車，自難認其有傷害袁女之不確定故
意。另告訴人於車外，應無法聽見被告與司機蔡進興在車內之對
話，其對被告不利之指訴應不足採信。就此，原判決顯有認定事
實不憑證據及判決所載理由矛盾之違背法令。四、按刑法上不確
定故意與有認識的過失可以明顯區分，依上開說明，被告係在袁
女尚未接觸計程車時，即叫駕駛人將車開走，被告對袁女是否遭
拖行完全沒有預見之可能，其無不確定故意甚明，袁女於車子發
動駛離時迅速靠近計程車，以右手抓住車右後視鏡，並進而改以
左手抓住該車頂橫桿，身體更趴在右前車門上，此時被告未加以
阻止，致告訴人受傷，充其量被告應否負過失責任而已；告訴人
因證人蔡進興開動車子前行，執意為阻止被告離開現場，於鬆開
抓住右後視鏡之右手後，為避免危險而緊急以左手抓住該車車頂
橫桿，整個人趴在該車右前車門上，其上開連串舉動，完全出乎
被告意料之外，自難認被告有傷害告訴人之不確定故意可言。此
外，告訴人所受傷勢，究係於抓住該車右後視鏡時，亦或於整個
人趴在該車右前車門上時所受傷害，關係被告是否有傷害告訴人
之不確定故意，顯然涉及犯罪構成要件事實之認定，而影響判決
結果，原判決即應詳為調查，然竟未調查，即行認定之，自有應
於審判期日調查之證據而未調查之違背法令。五、次按行為人犯
罪後，是否與告訴人達成民事和解，對被告之審判量刑利益有重
大關係，本件為告訴乃論之案件，雙方是否達成和解，告訴人對
被告有無其他意見，被告是否承認犯行，均屬刑法第五十七條所
定行為人犯罪所生之損害與犯罪後之態度，為科刑輕重應審酌注
意之事項，尤其本件被告前受無期徒刑確定判決之宣告，現仍在
假釋中，如判處有期徒刑將影響其假釋應否撤銷及參照刑法第七
十九條之一第四項規定，將再受有期徒刑二十年以上徒刑之執行
等問題，原審即應詳細調查（最高法院九十五年台上字第三二八
號判決參照）。本件被告於原確定判決辯論終結前之九十七年二
月十八日，已與告訴人達成和解，並由告訴人於九十七年四月十
七日審判期日當天具狀附呈和解書在卷（見台南高分院卷六十三
、六十四頁），告訴人並分別於四月三十日本案宣判期日前之十
八日、二十四日、二十五日、二十八日、二十九日共五次連續具
狀及以信件呈報，請求原諒被告並給被告從輕發落之機會（見台
南高分院卷第八十一至九十四頁），該達成和解之事實於台南地
院第一審審判時無從審酌，第一審認被告否認犯行，復未與告訴
人達成和解，其量處罪刑當難從輕，惟被告於第二審言詞辯論終
結前已與告訴人達成和解，原確定判決自應調查斟酌此部份對被
告有重大利益關係之事項，及被告犯罪後態度，而論處適當之刑
，詎原判決於審理中對和解書及告訴人是否願意原諒被告等事項
全未調查，亦未說明何以不須調查之理由；另被告於原審審理中
辯護人陳述意見後，業已供稱：請從輕量刑（見台南高分院卷第
六十一頁），並未完全否認犯罪，原審判決竟認被告『仍飾詞狡
辯否認犯行』，均有審判期日應行調查之事項未為調查及理由矛
盾之違背法令。六、查本案被告與告訴人原係同居人，自始從無
傷害告訴人之犯意，因不願與告訴人碰面爭執，一心想離開現場
，惟告訴人發現被告搭乘計程車時，為阻擋被告離去，而執意先
以左手抓住計程車右後視鏡，進而以左手抓住車頂橫桿因而受傷
，其行為實屬可議；另共同被告蔡進興既係職業駕駛人，對告訴
人抓住計程車車體之突發情況，原應依其專業做適當之處理，實
難認被告亦有傷害告訴人之不確定故意。七、綜上說明，原確定
判決確有審判期日應行調查之事項未予調查，及判決所載理由矛
盾之違背法令。案經確定，爰依刑事訴訟法第四百四十一條、第
四百四十三條提起非常上訴，以資糾正。」等語。
本院按：非常上訴，乃對於審判違背法令之確定判決所設之非常
救濟程序，以統一法令之適用為主要目的。必原判決不利於被告
，經另行判決；或撤銷後由原審法院更為審判者，其效力始及於
被告。此與通常上訴程序旨在糾正錯誤之違法判決，使臻合法妥
適，其目的係針對個案為救濟者不同。兩者之間，應有明確之區
隔。刑事訴訟法第四百四十一條對於非常上訴係採便宜主義，規
定「得」提起，非「應」提起。故是否提起，自應依據非常上訴
制度之本旨，衡酌人權之保障、判決違法之情形及訴訟制度之功
能等因素，而為正當合理之考量。縱有在通常程序得上訴於第三
審之判決違背法令情形，並非均得提起非常上訴。所謂與統一適
用法令有關，係指涉及法律見解具有原則上之重要性者而言。詳
言之，即所涉及之法律問題意義重大而有加以闡釋之必要，或對
法之續造有重要意義者，始克相當。倘該相關法令之適用，業經
本院著有判例、判決或作成決議、決定在案，實務上並無爭議者
自無許提起非常上訴之餘地。再證據之取捨及其證明力之判斷與
事實之認定，均屬事實審法院自由判斷裁量之職權，此項自由判
斷職權之行使，倘不違背經驗法則及論理法則，即難任憑己意，
指摘為違法，而據為上訴法律審之適法理由。至刑事訴訟法第三
百七十九條第十款所稱應於審判期日調查之證據，係指與待證事
實有重要關係，在客觀上認為應行調查，為法院認定事實與適用
法律之基礎者而言。倘事實已經明確，自毋庸贅行無益之調查，
亦無違法可言。迭經本院著有諸多判例、判決，實務上並無爭議
。本件被告甲○○如何出於不確定之傷害犯意，使被害人袁千惠
受輕傷，原確定判決已於理由內詳加說明所依憑之證據與判斷之
理由，復指明事後之和解，仍因其在原審審理中飾詞狡辯，毫無
悔意之情，認以維持第一審宣告之刑為適當，有該判決書可稽。
非常上訴意旨就屬事實審法院採證認事職權之適法行使，任持相
異評價，逕指其有證據調查職責未盡及判決理由矛盾之違背法令
情形，客觀上尚難認為已具備統一法令適用之法律上要件。揆諸
上揭說明，應認本件非常上訴為無理由，予以駁回。
據上論結，應依刑事訴訟法第四百四十六條，判決如主文。
中    華    民    國  九十七  年    九    月  二十四  日
                      最高法院刑事第十一庭
                          審判長法官  花  滿  堂
                                法官  黃  正  興
                                法官  陳  東  誥
                                法官  林  錦  芳
                                法官  洪  昌  宏
      本件正本證明與原本無異
                                      書  記  官
中    華    民    國  九十七  年    十    月    一    日
                                                      Ｅ


司法院資訊處製作；財團法人民間司法改革基金會備份。
